臺灣高等法院高雄分院刑事判決　　　94年度上更(二)字第38號
上　訴　人
即　被　告　乙○○○
選任辯護人　柯尊仁律師
上列上訴人因偽造文書等案件，不服臺灣高雄地方法院86年度訴
字第2330號中華民國87年6 月3 日第一審判決（起訴案號：臺灣
高雄地方法院檢察署86年度偵字第8537號），提起上訴，判決後
，經最高法院第二次發回更審，本院判決如下：
      主      文
原判決關於乙○○○部分撤銷。
乙○○○共同連續行使偽造私文書，足以生損害於公眾及他人，
處有期徒刑貳年。
      事      實
一、乙○○○與張簡雪吟（另案經本院判處有期徒刑2 年6 月確
    定）係姐妹關係，均為記帳代理人，但均未依法取得代他人
    處理會計事務之資格，分別印製「中東會計師事務所乙○○○、公司行號專利商標申請稅務記帳工廠登記，住址：高雄
    市新興區○○○路1 之27 號 」、「中東會計事務所、中正
    會計事務所張簡雪吟，連絡處：高雄市新興區○○○路1 之
    27號，所址：高雄市○○路230 號」之名片，實則共同主持
    坐落高雄市○○區○○路230 號「中東會計師事務所」（以
    下簡稱中東所），代理各戶記帳、申報稅捐、代辦公司登記
    等業務，因其等均未依法取得代他人處理會計事務之資格，
    而為非依法而受託代他人處理會計事務之人。乙○○○、張
    簡雪吟均明知公司行號無實際進貨、銷貨事實，不得收受或
    開立屬商業會計憑證之統一發票，作為公司進銷項申報扣抵
    營業稅，竟為牟取不法暴利及幫助委託記帳客戶逃漏營業稅
    ，共同基於概括之犯意聯絡，除分別由乙○○○、張簡雪吟
    2 人向他人借用人頭充為公司之負責人，而取得統一發票使
    用外；另由張簡雪吟負責對外與各該公司行號聯絡，連續於
    下列時間，藉為各該公司行號記帳或領取發票之機會，得知
    公司負責人不願再經營，即向該負責人要求將公司轉讓，而
    經負責人同意後將統一發票、統一發票章授權予張簡雪吟使
    用，再由張簡雪吟以明知為不實之事項而填製於其業務上製
    作之統一發票會計憑證；或由張簡雪吟徵得公司行號負責人
    同意，而與該公司行號負責人共同基於犯意聯絡，取得該公
    司行號不實之統一發票會計憑證；或未經同意冒用名義盜蓋
    發票章，製作內容不實之統一發票，以供公司扣抵進項稅額
    、或作銷項憑證行使，幫助其他公司逃漏稅捐；並由乙○○○負責辦理申報發票，足以生損害於稅捐稽徵機關對稅捐稽
    徵之正確性及被冒用之公司及負責人，其個別詳情如下：
  (一)豐能企業有限公司（以下簡稱豐能公司，統一編號：000000
    00）─張簡雪吟明知甲○○委由張簡雪吟所代為申請設立之
    豐能公司並無營業，乃利用甲○○委託其代領統一發票及統
    一發票章交由其保管之際，連續於附表一編號1 至7 所示之
    時間，盜用甲○○之豐能公司統一發票專用章，而填製於其
    業務上製作內容不實之銷貨統一發票7 張（各張銷售金額詳
    如附表一所示），總計新臺幣（下同）1 億1,870 萬5,000
    元，交予峰安金屬工業股份有限公司（以下簡稱峰安公司，
    統一編號：00000000）行使；並於84年5 月16日改由張簡雪
    吟擔任豐能公司負責人後，復連續於附表一編號8 至11所示
    之時間，製作不實之銷貨統一發票5 張計7,000 萬元（各張
    銷售金額詳如附表一所示），交予峰安公司行使，及於附表
    一編號12所示之時間，製作不實之銷貨統一發票1 張，計5
    萬8,00 0元，交予橋町企業有限公司（以下簡稱橋町公司，
    統一編號：00000000）行使，因而幫助峰安公司、橋町公司
    逃漏營業稅943 萬8,150 元，並足生損害於稅捐機關稅捐稽
    徵之正確性及豐能公司與甲○○（此部分乙○○○與張簡雪
    吟為共犯，甲○○為被害人）。
  (二)乙○○○、張間雪吟因就豐能公司開出上開鉅額銷項發票，
    為免被稅捐稽徵機關發現不實內情，乃分別取得下列公司不
    實之銷售統一發票作為進項憑證，持向高雄縣稅捐稽徵處申
    報，分別計列如左：
  1.高團協企業有限公司（以下簡稱高團協公司，統一編號：00
    000000）─高團協公司負責人王永文（登記名義負責人庚○○），因急需資金周轉，擬向銀行辦理融資，求教於張簡雪
    吟，張簡雪吟乃經過王永文同意，以虛開銷項發票之方式膨
    脹公司營運業績，幫助其向銀行貸款，乃共同於83年11月間
    至84年5 月間，由張簡雪吟將王永文交付之高團協公司空白
    統一發票，連續開立銷售金額內容不實之統一發票計21張，
    合計金額5, 268萬4,390 元（各張銷售金額詳如附表二之6
    所示）予豐能公司，並足生損害於稅捐機關稅捐稽徵之正確
    性及該高團協公司（此部分王永文與乙○○○、張簡雪吟為
    共犯）。
  2.香賓精密工業股份有限公司（以下簡稱香賓公司，統一編號
    ：00000000）─香檳公司負責人林輝煌，因急需用錢，乃以
    販售統一發票予張簡雪吟之方式，從中取得發票金額6.5%之
    代價，而自84年1 月間起，連續開立銷售金額內容不實之統
    一發票3 張，金額共計822 萬5000元（各張銷售金額詳如附
    表二之1 所示）予豐能公司，並足生損害於稅捐機關稅捐稽
    徵之正確性及香賓公司（此部分林輝煌與乙○○○、張簡雪
    吟為共犯）。
  3.恆達國際有限公司（以下簡稱恆達公司，統一編號：000000
    00）─恆達公司負責人陳水寶經濟欠佳急需現金周轉，透過
    張簡雪吟貸款之際，張簡雪吟於徵得陳水寶同意後，自83年
    11月間至84年5 月間，明知無任何進、銷貨事實，連續開立
    銷售金額內容不實之統一發票8 張，合計金額594 萬7,884
    元（各張銷售金額詳如附表二之5 所示）予豐能公司，並足
    生損害於稅捐機關稅捐稽徵之正確性及恆達公司（此部分陳
    水寶與乙○○○、張簡雪吟為共犯）。
  4.成田金屬有限公司（以下簡稱成田公司，統一編號：000000
    00號）─利用不知情之成田負責人丁○○（另案由檢察官為
    不起訴處分確定）委託乙○○○代為辦理歇業登記之際，竟
    由乙○○○將該公司之資料交付張簡雪吟，由張簡雪吟盜用
    成田公司統一發票專用印章，自於83年11月間至84年1 月間
    ，連續偽造銷售金額內容不實之統一發票21張，合計金額3,
    235 萬7, 271元（各張銷售金額詳如附表二之4 所示）予豐
    能公司，並足生損害於稅捐機關稅捐稽徵之正確性及成田公
    司與丁○○（此部分乙○○○與張簡雪吟為共犯，丁○○為
    被害人）。
  5.金銳行（統一編號：00000000）─張簡雪吟於84年5 月間，
    向金銳行負責人陳淑芬（業經本院判處有期徒刑4 月確定）
    借用發票，並稱會幫陳淑芬繳納稅金，而自84年5 月間起，
    明知金銳行並未無向豐能公司進貨事實，連續開立銷售金額
    內容不實之統一發票2 張，合計金額1,400 萬元（各張銷售
    金額詳如附表二之3 所示）予豐能公司，並足生損害於稅捐
    機關稅捐稽徵之正確性及金銳行（此部分陳淑芬與乙○○○
    、張簡雪吟為共犯）。
  6.康福企業有限公司（以下簡稱康福公司，統一編號：000000
    00）─乙○○○、張簡雪吟於83年間，委託不知情之丙○○
    （另案由檢察官為不起訴處分確定）擔任康福公司之負責人
    ，利用此虛設行號，自84年2 月間起，違背丙○○之本意，
    盜用丙○○之公司印章，連續偽造開立銷售金額內容不實之
    統一發票2 張，合計556 萬2,000 元（各張銷售金額詳如附
    表二之7 所示）予豐能公司，並足生損害於稅捐機關稅捐稽
    徵之正確性及康福公司與丙○○（此部分乙○○○與張簡雪
    吟為共犯，丙○○為被害人）。
  7.續緣企業有限公司（以下簡稱續緣公司，統一編號：000000
    00）─戊○○（另案由檢察官為不起訴處分確定）係張簡雪
    吟配偶楊安輝之胞弟，乙○○○、張簡雪吟趁戊○○於其事
    務所工作之際，取得戊○○之國民身分證及印章，且未經戊○○之同意，以戊○○名義受讓為虛設續緣公司之負責人，
    自83年11月間至同年12月間，盜用續緣公司公司印章，連續
    偽造開立銷售金額內容不實之統一發票15張，合計2,476 萬
    3,680 元（各張銷售金額詳如附表二之8 所示），交予豐能
    公司，並足生損害於稅捐機關稅捐稽徵之正確性及續緣公司
    與戊○○（此部分乙○○○與張簡雪吟為共犯，戊○○為被
    害人）。
  8.篁興企業有限公司（以下簡稱篁興公司，統一編號：000000
    00號）─瑞賞企業有限公司（以下簡稱瑞賞公司，統一編號
    ：00000000號）─己○○為中東所之受僱職員，於83年12月
    間、84年6 月間受張簡雪吟之請託，擔任篁興公司、瑞賞公
    司之負責人，並由乙○○○幫其領取瑞賞公司、篁興公司之
    發票使用。己○○於擔任公司負責人期間，明知無任何實際
    進、銷貨事實，卻由張簡雪吟連續以篁興公司名義，於84年
    6 月間，連續開立銷售金額內容不實之篁興公司統一發票5
    張，合計2,250 萬元（各張銷售金額詳如附表二之2 所示）
    ；再於84年6 月間，開立銷售金額內容不實之瑞賞公司統一
    發票1 張，金額495 萬元（該張銷售金額詳如附表二之9 所
    示），均交予豐能公司，並足生損害於稅捐機關稅捐稽徵之
    正確性及篁興公司與瑞賞公司（此部分己○○與乙○○○與
    張簡雪吟為共犯）。
  (三)乙○○○、張間雪吟再基於同前之犯意聯絡，又連續於：
    83年12月至84年4 月間，開立銷售金額內容不實之香檳公司
    統一發票3 張，金額共計3,746 萬8,750 元（各張銷售金額
    詳如附表三所示）予峰安公司，以同前方式幫助峰安公司逃
    漏營業稅187 萬3,438 元，並足生損害於稅捐機關稅捐稽徵
    之正確性及香賓公司（此部分林輝煌與乙○○○、張簡雪吟
    為共犯）。83年11月間，開立銷售金額內容不實之康福公
    司統一發票4 張，金額共計95萬2,381 元（各張銷售金額詳
    如附表四所示）予銘華貨運有限公司、合運交通股份有限公
    司、大詠企業有限公司、宏昌砂礫行，以同前方式幫助華貨
    運有限公司等4 家公司逃漏營業稅8 萬9,028 元，並足生損
    害於稅捐機關稅捐稽徵之正確性及康福公司與丙○○（此部
    分乙○○○、張簡雪吟為共犯，丙○○為被害人）。84年
    9 月間，開立銷售金額內容不實之續緣公司統一發票4 張，
    金額共計130 萬8,600 元（各張銷售金額詳如附表五所示）
    予暉益企業有限公司（以下簡稱暉益公司），以同前方式幫
    助暉益公司逃漏營業稅6 萬5,431 元，並足生損害於稅捐機
    關稅捐稽徵之正確性及續緣公司與戊○○（此部分乙○○○
    、張簡雪吟為共犯，戊○○為被害人）。
二、案經法務部調查局南部地區機動工作組移送台灣高雄地方法
    院檢察署檢察官偵查起訴及移送併案審理。
      理  由
一、程序部分─
  (一)上訴人即被告乙○○○（以下簡稱被告）、選任辯護人均爭
    執證人己○○於法務部調查局南部地區機動工作組（以下簡
    稱南部機動組）陳述之證據能力。查經，己○○業於94年6
    月17日至本院具結作證，並接受交互詰問，對被告對質、詰
    問權利之行使，並未剝奪；且證人己○○對於本院就有關篁
    興公司、瑞賞公司虛開發票，或詢以在南部機動組之陳述是
    否屬實一節，或答稱「伊不知道」、「伊忘記了，伊知道自
    己有犯錯，判了就去服刑」等語（見本院上更(二)卷第116 頁
    ），而證人己○○亦於原審以共犯身分供稱：「伊有開不實
    發票」等語（見原審卷(二)第135 頁），對其本身涉案並無隱
    暪；又本件經南部機動組於85年10月9 日執行搜索，至今已
    9 年多，證人己○○之記憶自較可能因時間經過而漸趨模糊
    或受污染；再者，證人己○○接受南部機動組、偵訊及原審
    訊問之時間，均在92年9 月1 日刑事訴訟法新制實施之前。
    是本院審酌上情，認依刑事訴訟法施行法第7 條之3 、刑事
    訴訟法第159 條之1 第2 項、第159 條之3 規定，證人己○○於南部機動組、偵訊、原審之陳述，有特別可信之情形，
    並為證明被告犯罪事實存否所必要，具證據能力。
  (二)被告、選任辯護人均爭執證人王永文、甲○○、江倩鈺、庚○○於法務部調查局南部地區機動工作組陳述之證據能力。
    經查：證人王永文、甲○○以同案被告身分於偵訊、原審所
    供內容，證人江倩鈺、庚○○業分別於87年3 月4 日至原審
    、於94年10月7 日至本院到庭具結作證之內容，均與其等於
    南部機動組所陳述內容並無不符。是證人王文永、甲○○、
    江倩鈺、庚○○於南部機動組之陳述，自不具證據能力。至
    於證人王永文、甲○○於偵訊、原審以同案被告身分之陳述
    ，依同前(一)之理由，自具證據能力，併此說明。
  (三)被告、選任辯護人均爭執證人丁○○於法務部調查局高雄縣
    調查站陳述之證據能力。經查：證人丁○○就將成田公司相
    關資料交付何人一節，於高雄縣調查站供稱係交付「乙○○○」（見高雄縣查站清冊第2 頁），於以被告身分在偵訊時
    則前後供稱：「張簡雪吟」、「乙○○○」（見86偵8537號
    卷第118 、119 頁），而有所不符。本院審酌證人丁○○於
    高雄縣調查站所供較為詳盡，且與偵訊中其中一次所供內容
    相符，具有特別可信之情況，並依刑事訴訟法施行法第7 條
    之3 ，及參酌刑事訴訟法第159 條之3 規定，復為證明被告
    犯罪事實存否所必要，認證人丁○○於高雄縣調查站之陳述
    具證據能力。
  (四)被告、選任辯護人均爭執證人林輝煌、陳水寶於南部機動組
    陳述之證據能力。經查：證人林輝煌於原審及本院前審均否
    認有虛開統一發票情事，惟其於南部機動組及偵查中則均承
    認之；而證人陳水寶就是否與被告、張簡雪吟有業務來往一
    節，於南部機動組供稱：「伊認識張簡雪吟、乙○○○二姊
    妹，與該二姊妹僅係業務上往來」語（見85他1383號卷第49
    頁背面），於以被告身分在偵訊中仍供稱：「調查筆錄實在
    」等語（見86偵8537號卷第118 頁），殆至原審始稱：「伊
    未接觸乙○○○」等語（見原審(二)卷第111 頁），始有所不
    符。本院審酌證人林輝煌、陳水寶於南部機動組所供較為詳
    盡，且於偵訊中亦陳稱與調查筆錄相同（實在），自具有特
    別可信之情況，並依刑事訴訟法施行法第7 條之3 、刑事訴
    訟法第159 條之1 第2 項，及參酌刑事訴訟法第159 條之3
    規定，復為證明被告犯罪事實存否所必要，應認證人林輝煌
    、陳水寶於南部機動組、偵訊之陳述，均具證據能力。
  (五)被告、選任辯護人均爭執證人丙○○於南部機動組陳述之證
    據能力。雖證人丙○○於94年10月7 日本院傳訊到庭，惟以
    有刑事訴訟法第181 條「恐因陳述致自己有受刑事追訟或處
    罰」之事由，就與本件有涉之相關犯罪事證拒絕證言，有審
    判筆錄在卷可憑（見本院上更(二)卷第149 頁）；本院審酌證
    人丙○○於本院拒絕證言之理由，被告、辯護人或證人丙○○均未曾抗辯證人丙○○於南部機動組之陳述有何非出於自
    由意思之情況，及證人丙○○接受南部機動組詢問之時間，
    係於92年9 月1 日刑事訴訟法新制實施前等情，認依刑事訴
    訟法施行法第7 條之3 ，及參酌刑事訴訟法第159 條之3 規
    定，證人丙○○於南部機動組之陳述，有特別可信之情形，
    並為證明被告犯罪事實存否所必要，具證據能力。
  (六)被告、選任辯護人及公訴人均未爭執證人戊○○於南部機動
    組、偵訊及本院前審陳述之證據能力；且證人戊○○於南部
    機動組、偵訊及本院前審訊問之時間，均在92年9 月1 日刑
    事訴訟法新制實施前。是本院審酌上情，認依刑事訴訟法施
    行法第7 條之3 、刑事訴訟法第159 條之1 第2 項、第159
    條之5 第1 項規定，認證人戊○○於南部機動組、偵訊之陳
    述，依當時作成之情況認為適當，均具證據能力。
  (七)本院依職權調閱臺灣臺北地方法院檢察署85年度檔偵字第21
    442 號蘇秀媚違反商業會計法案、臺灣士林地方法院檢察署
    88年度執他字第1207號蔡政輝違反稅捐稽徵法案卷，並請辯
    護人閱卷提出意見，被告及辯護人於本院言詞辯論時，均就
    蘇秀媚、蔡政輝所涉上開案件之刑事判決表示無意見（見本
    院上更(二)卷第165 、166 頁）。是本院自得執上開判決供為
    本件事實之認定，附此說明。
二、認定犯罪事實所憑證據及理由─
  (一)訊據被告矢口否認有上開共同偽造文書、填製不實會計憑證
    以幫助他人逃漏稅捐等犯行，辯稱：「張簡雪吟是中正會計
    事務所負責人，上開各公司行號均是張簡雪吟的客戶，與伊
    開設之中東會計師事務所無關，2 個會計師事務所地址不同
    ，伊並未與張簡雪吟共同主持中東會計師事務所」云云。
  (二)經查：
  1.同案被告即豐能公司負責人甲○○於於偵查、原審分別陳稱
    ：「因83年9 月至84年12月訴訟不能營業，張簡雪吟於84年
    說她妹妹乙○○○要收中秋節禮金記帳費，但伊說公司未營
    業且未委託她記帳，但她說這是行規，且伊委託她辦理設立
    登記，她就幫伊記帳；伊去領過一次發票，當時乙○○○事
    務所一位小姐帶伊去領，但伊並未使用，豐能公司並未營業
    ，也沒有與成田金屬等公司有來往或收發票；是張簡雪吟盜
    刻伊印章去盜領發票使用」、「豐能公司於84年4 月已過戶
    給張簡雪吟，伊並未販賣偽造發票，也未與峰安公司有生意
    來往，是張簡雪吟盜刻發票章的電話號碼」等語在卷（見85
    他1383卷第3 、4 頁，原審卷(一)第74、169 頁）；並有豐能
    公司統一發票查核清單1 紙（見85他1383卷第34頁）及高雄
    縣稅捐稽徵處之處分書載明峰安公司於83 年 、84年間取得
    豐能公司開立不實之發票確計1 億8870萬5000元（見本院上
    更(二)卷第93頁之92重上更(三)字第101 號判決）在卷可憑。
  2.同案被告即高團協公司實際負責人王永文於偵訊、原審分別
    陳稱：「是張簡雪吟向伊說可以這樣做（指虛開發票），伊
    也同意」、「伊問過張簡雪吟開不實發票有無關係，但說只
    要繳稅金就沒有關係；伊接觸的是張簡雪吟，因張簡雪吟不
    好找，有時交代伊將相關資料交給乙○○○」等語在卷（見
    86偵8537號卷第117 頁，原審卷(二)第109 頁）；並有高團協
    公司統一發票查核清單1 紙在卷可按（見85他1383號卷第11
    9 頁）。
  3.同案被告即香賓公司負責人林輝煌於南部機動組、偵查中分
    別陳稱：「張簡雪吟向香賓公司購買發票是用於做為豐能公
    司之不實進項憑證，張簡雪吟有事先告知伊香賓公司的發票
    要給豐能公司、峰安公司；伊是為了保持香賓公司良好營運
    業績，以避免銀行向香賓公司追回貸款，才向張簡雪吟收取
    6.5%販賣發票的代價」、「香賓公司自83年12月間起販賣發
    票給張簡雪吟，由張簡雪吟提供6.5%，是為繳稅金用，當時
    公司經營不善為賣好價錢，所以販賣發票充實業績」等語在
    卷（見85他1383號卷第53至55頁，86偵8537號卷第117 頁背
    面）；並有香賓公司統一發票查核清單1 紙在卷可按（見85
    他1383號卷第56頁）。至於證人即林輝煌之妻顏秀雲於本院
    前審證稱「並無虛開統一發票」云云（見本院上更(一)卷第11
    7 頁），因與林輝煌於南部機動組、偵查所陳述不同，復與
    上開統一發票查核清單不符，自不可信，尚難依此為被告有
    利之認定。
  4.同案被告即恆達公司負責人陳水寶於南部機動組、偵查中分
    別陳稱：「伊認識張簡雪吟、乙○○○，伊與該二姊妹僅係
    業務上往來關係，約於83年間伊因資金需求急須貸款，委託
    張簡雪吟代伊辦理向銀行申貸事宜，張簡雪吟要求伊將身分
    證影本，私章及恆達公司資料大小印，發票章交給她以辦理
    貸款事宜，伊隨即應將上述資料印章發票章帶至中東會計師
    事務所交付張簡雪吟辦理；張簡雪吟開立8 張恆達公司不實
    銷貨發票予豐能公司之行為，確有徵得伊同意，因伊當時經
    濟情況欠佳急需張簡雪吟幫忙貸款，所以當張簡雪吟提出開
    立不實發票要求時，伊即不得不答應」、「調查筆錄所供實
    在」等語在卷（見85他1383號卷第49、50頁，86偵8537號卷
    第118 頁）；並有恆達公司統一發票查核清單1 紙在卷可按
    （見85他1383號卷第113 頁）。
  5.同案被即成田公司證人丁○○於高雄縣調查站、偵訊中分別
    陳稱：「伊因公司業務經營困難，請乙○○○代辦註銷；伊
    公司使用之統一發票章有2 枚，一枚留公司自己使用，另一
    枚交乙○○○申購發票之用，82年伊因公司經營困難，生意
    不好，準備停業，伊曾向乙○○○索回本公司統一發票章，
    但乙○○○卻騙伊發票章遺失，沒想到竟用該發票章來開立
    本公司之發票給豐能公司」、「成田公司相關資料是交給乙○○○」等語在卷（見高雄縣調查站卷第2 頁背面，86偵85
    37號卷第119 頁）；並有成田公司統一發票查核清單2 紙在
    卷可按（見85他1383號卷第97、98頁）。
  6.同案被告即金銳行負責人陳淑芬於本院前審分別供稱：「伊
    生意失敗，張簡雪吟知道伊曾做過建材，告訴伊可申請公司
    執照經營，伊便交給她辦，且資料皆在她那裏」、「伊是給
    張簡雪吟當人頭的，金銳行有沒有進貨我不知道。」「張簡
    雪吟向我們借發票，因伊不懂稅法，她說稅金要幫伊繳」等
    語在卷（見本院上訴卷第184 、229 頁，本院上更(一)卷第11
    5 、116 頁）；並有金銳行統一發票查核清單1 紙在卷可按
    （見85他1383號卷第123 頁）。至於陳淑芬於原審否認有虛
    開發票云云（見原審卷(二)第111 頁背面），惟與其於本院前
    審陳述不符，復與上開統一發票查核清單不符，自不可信，
    尚難依此為被告有利之認定。
  7.同案被告即康福公司負責人丙○○於南部機動組陳稱：「伊
    受乙○○○之託擔任康福公司負責人，伊與乙○○○是多年
    朋友，張女表示須借用伊之名義變更登記為康福公司負責人
    時，伊便答應；其餘康福公司之任何事項，均由張女負責，
    康福公司實際有無交易行為，伊不清楚；伊與乙○○○是多
    年的朋友（82年初認識張女），也曾受她幫忙與照顧，所以
    乙○○○表示需用伊名義變更登記為康福公司負責人時，伊
    迫於人情便答應伊曾向乙○○○表示，僅願作為公司名義負
    責人，但不願公司涉及任何不法情事」等語在卷（見86偵85
    37號卷第4 至6 頁）；並有康福公司統一發票查核清單1 紙
    在卷可按（見85他1383號卷第111 頁）。至於丙○○於本院
    證稱：「帶場乙○○○不像伊當時看到的那位」云云（見本
    院上更(二)卷第153 頁），與其於南部機動組所證與被告為多
    年朋友炯不相符，自不可信，附此說明。
  8.同案被告即續緣公司登記負責人戊○○於南部機動組、偵訊
    及本院前審分別陳稱：「伊確實未擔任續緣公司負責人或其
    他職務，但伊任職張簡雪吟事務所期間，張簡雪吟表示為辦
    理薪資扣繳憑單，須伊提供身分證影本及印章，應該是張簡
    雪吟未經伊授權同意，擅自以伊名義設立登記公司；伊從未
    受張簡雪吟或他人之託申購發票」、「伊不是續緣公司負責
    人，伊曾在張簡雪吟處上班約5 個月，她曾向伊要身分證說
    要報薪資」、「伊並開設續緣公司」等語在卷（見85他1383
    號卷第61頁，86偵8537號卷第194 頁背面，本院上訴卷第15
    7 頁）；並經證人己○○於南部動組陳稱：「續緣公司本為
    中東會計師事務所之客戶，乙○○○得知續緣公司原負責人
    蔡道明有意結束公司營業，即通知張簡雪吟設法尋找人頭頂
    下續緣公司，因時間急迫即先找到她們的親戚戊○○為人頭
    負責人，後再由張簡雪吟遊說伊出借人頭擔任該公司負責人
    ，伊於擔任續緣公司負責人期間並未曾開立發票，但戊○○
    擔任負責人期間曾開立續緣公司銷貨發票4 張給暉益企業有
    限公司，及銷貨發票15張給予豐能公司」等語在卷（見85他
    1383號卷第42、43頁）；復有續緣公司統一發票查核清單2
    紙在卷可按（見85他1383號卷第85、86頁）。
  9.同案被告即篁興公司、瑞賞公司負責人己○○於南部機動組
    分別供稱：「篁興公司伊原是股東，83年12月間張簡雪吟向
    伊表示因伊信用度良好有利於篁興公司，建議伊擔任篁興公
    司負責人，並要求伊開立不實發票5 張給豐能公司；瑞賞公
    司係於84年6 月間成立，由伊任負責人，惟瑞賞公司實際上
    係張簡雪吟借用伊名義擔任負責人，瑞賞公司成立後，張簡
    雪吟之胞妹乙○○○（現為中東會計師事務所負責人）曾偕
    同伊一起至稅捐處領取瑞賞公司發票使用，此後瑞賞公司發
    票即由乙○○○領取，並由她們姊妹保管；84年6 月間張簡
    雪吟曾指示伊開立瑞賞公司不實銷貨發票1 張金額495 萬元
    給豐能公司，供該公司作為不實進項憑證；張簡雪吟、乙○○○姊妹借用人頭成立公司開立不實銷貨發票予豐能公司等
    之行為，其目的在賺取不法利益；張簡雪吟對外均自稱是中
    東會計師事務所負責人，但實際負責人應係乙○○○，張簡
    雪吟是以負責人自居來招攬業務，再交由乙○○○負責記帳
    等會計工作」、「伊有開不實發票；乙○○○為中東、中正
    事務所記帳的負責人，伊在張簡雪吟那裡上班，張簡雪吟會
    叫伊到乙○○○那裡去記帳，因乙○○○是負責記帳的，而
    張簡雪吟是負責辦公司行號的變更登記」等語在卷（見85他
    1383號卷第41至43頁，原審卷(二)第135 頁背面）；並有84年
    6 月29日委託書、篁興公司、瑞賞公司統一發票查核清單各
    1 紙在卷可按（見85他1383號卷第47、106 、95頁）。
  10.被告於南部機動組供稱：「伊所有之中東所確有為篁興公司
    、成田公司、恆達公司、高團協公司、金銳行、康福公司、
    續緣公司、瑞賞公司、香賓公司、豐能公司代辦向稅捐單位
    申報該等公司進、銷項發票工作；約於83年間己○○主動前
    來伊營業處所要為伊代辦上開10家公司向稅捐單位申報進、
    銷項發票工作，伊即從83年開始為該10家公司從事發票申報
    工作」等語（見85他字第1383號卷第64、65頁），即已供承
    確有代上開公司辦理向稅捐單位申報進、銷項發票工作；且
    證人即中東所職員江倩鈺於原審證稱：「伊受僱於張簡雪吟
    ，後因張簡雪吟倒閉，將全部業務連同職員盤給乙○○○，
    表面上是盤給乙○○○，但張簡雪吟每隔一、二個月，仍會
    到事所一、二次，有時交案子」等語有確（見原審卷(二)第13
    6 頁）；又被告之名片印有「中東會計師事務所乙○○○、
    公司行號專利商標申請稅務記帳工廠登記，住址：高雄市新
    興區○○○路1 之27號」等字樣，張簡雪吟之名片則印有「
    中東會計事務所、中正會計事務所張簡雪吟，連絡處：高雄
    市新興區○○○路1 之27號，所址：高雄市河南號230 號」
    等字樣，有該名片在卷可稽（見85他字第1383號卷第48頁）
    。足認被告確與張簡雪吟共同主持中東所之代理各戶記帳、
    申報稅捐、代辦公司登記等業務，而分別向他人借用人頭充
    為公司之負責人，並由張簡雪吟負責對外與各該公司行號聯
    絡，被告則負責記帳及收取客戶資料，並代為辦理申報發票
    等業務，於業務執行中得知某些公司行將辦理歇業登記，即
    或由張簡雪吟或由被告與之洽商，將之移轉登記於其委託之
    人頭，足見被告與張簡雪吟2 人間有犯意之聯絡與行為之分
    擔。
  11.本件法務部調查局南部地區機動工作組前往被告經營之中東
    所搜索時，當場自事務所內，起出如事實欄所載各公司行號
    之營業情形統計表、客戶基本資料、公司發票章等多項證物
    。
  12.至於張簡雪吟於本院前審，甲○○、王文永、林輝煌、陳淑
    芬、江倩鈺、陳靜儀於南部機動組、偵查或原審供（證）稱
    未與被告接洽，或相關資料交予張簡雪吟、或二家事務所無
    關等語，因被告既與張簡雪吟有犯意聯絡，其等上開供（證
    ）述自難為被告有利之認定，併此說明。
  (三)綜上所述，被告上開辯解，均為圖卸刑責之詞，不足採信。
    是本件事證已明，被告犯行洵堪認定。
三、論罪及撤銷改判之理由─
  (一)被告雖係記帳代理人，但並未取得受託代他人處理會計事務
    之資格，自為商業會計法所稱「未依法取得資格受託代他人
    處理會計事務之人員」，核其所為係犯刑法第216 條、第21
    0 條之行使偽造私文書罪、稅捐稽徵法第43條第1 項之幫助
    他人逃漏稅捐罪、商業會計法第71條第1 款之罪。又被告就
    高團協公司、香賓公司、恆達公司、金稅行、篁興公司、瑞
    賞公司部分，被告雖非上開高團協等公司之負責人，原不具
    有商業負責人之身分，但既與具此身分之各該負責人間有犯
    意聯絡及行為分擔，依刑法第31條第1 項規定，仍應論以商
    業會計法第71條第1 款之罪。被告與張簡雪吟分別與王文永
    、林輝煌、陳水寶、陳淑芬、及己○○間就上開犯行，互有
    犯意聯絡與行為分擔，均為共同正犯（雖被告或有未與上開
    公司負責人有直接犯意聯絡，惟被告與張簡雪吟間有犯意聯
    絡，張簡雪吟與上開共犯間復有共犯聯絡，依77年台上字第
    2153號判例所示，被告仍應無礙於共同正犯之成立）。又商
    業會計法第71條第1 款之罪為刑法第215 條業務上文書登載
    不實罪之特別規定，自應依特別法優於普通法之原則優先適
    用，不另論以刑法第215 條之罪。被告開立豐能公司、成田
    公司、康福公司、續緣公司發票部分，其盜用豐能公司等4
    家公司發票章為偽造私文書之一部，其偽造私文書後進而行
    使，偽造私文書之低度行為為高度之行使行為所吸收，僅論
    以行使偽造私文書罪一罪。被告所為數行為，均係時間緊接
    ，犯罪構成要件相同，顯係基於概括之犯意反覆為之，為連
    續犯，依刑法第56條規定以一罪論。被告所犯行使偽造私文
    書等罪間，有方法結果之牽連關係，應從其較重之行使偽造
    私文書罪論處。另商業會計法雖於87年10月29日、89年4 月
    26日二度修正，惟同法第71條均未修正；而稅捐稽徵法亦於
    85年7 月30日、86年5 月21日、86年10月29日、89年5 月17
    日四度修正，惟同法第43條亦未修正，自均無新舊法比較之
    必要，併此說明。
  (二)原審據以論罪科刑，固非無見。惟：被告就綱茂有限公司
    、玟聿商行部分，並無證據證明被告有此部分犯行（詳如後
    述），原審誤認有此部分犯行；被告於附表一所示之時間
    ，僅開立不實之豐能公司統一發票11張予峰安公司，金額計
    1 億8,870 萬5,000 元，業如前述，原審認係2 億1,146 萬
    5,000 元；且豐能公司並未自綱茂有限公司、玟聿商行取得
    不實發票部分，原審就此亦為認定；康福公司開立予合運
    交通股份有限公司等4 家公司之銷項統一發票僅有4 張，原
    審認係6 張（詳如後述）；豐能公司均已自行申報繳納營
    業稅，並無逃漏稅捐情事，有高雄縣稅捐稽徵處87年12月31
    日高縣稅工字第155258號函可稽（見本院上更(一)卷第135 頁
    之87年度上更(一)一字第208 號判決），原審認豐能公司有逃
    漏稅捐；又豐能公司僅虛開11張統一發票予峰安公司，原審
    認係12張；被告並未以恆達公司名義，自83年11月間起，
    收受不實之進項發票21萬9,487 元，逃漏營業稅1 萬974 元
    （詳如後述），原審認被告有此部分犯行，均有未當。被告
    上訴意旨，仍執前詞，否認犯罪，指摘原判決不當，雖無理
    由，但原判決既有上開可議之處，自應由本院將原判決關於
    被告部分撤銷改判。
四、科刑之理由─
    爰審酌被告與張簡雪吟藉共同經營中東會計師事務所，代理
    客戶記帳、申報稅捐、代辦公司設立及註銷登記之業務之便
    ，或自行成立公司，或與他人虛設公司行號，再收受或開立
    不實之發票作為公司進銷項申報扣抵營業額，以幫助客戶或
    為自己公司逃漏稅捐，嚴重影響稅捐機關對於課徵之正確性
    等情，且犯罪後態度避重就輕，並無悔改誠意，惟被告前未
    曾受有期徒刑以上刑之宣告，有臺灣高等法院被告前案紀錄
    表在卷可憑，及其他一切情狀，量處被告有期徒刑2 年，以
    資懲儆。
五、對於其他公訴事實之判斷─
  (一)公訴意旨另認，被告與蘇蔡秀媚（另案審理）係綱茂有限
    公司（以下簡稱綱茂公司）之負責人，綱茂公司自82年7 月
    至84年間，進項金額為2 億4,313 萬5,778 元，其中從玟聿
    商行、華昱企業社、士驊企業有限公司、吉士加禮國際有限
    公司、長塵企業有限公司等5 家當時已歇業之公司行號取得
    不實之進項憑證合計為2 億3,457 萬3,611 元，取得上開公
    司行號業務上登載不實之統一發票多張，並將前開不實之進
    貨事項登載於其業務上所作成之銷售額及稅額申報書，以之
    為進貨憑證，持以申報扣抵進項稅額，以不正當方法逃漏營
    業稅及營利事業所得稅高達1,000 餘萬元，而鋼茂公司之實
    際進項至多878 萬3,767 元，然另於同一時間內，共開立2
    億4,775 萬6,354 元之銷貨統一發票予齊恆企業股份有限公
    司、峰安公司作為進項憑證，以明知不實之事項而填製會計
    憑證，並持交上開公司行號以扣抵進項稅額，幫助各該公司
    行號以不正當方法，逃漏營業稅及營利事業所得稅高達數千
    萬元。（此部分蘇蔡秀媚與乙○○○、張簡雪吟為共犯關係
    ）蔡政輝（另由檢察官併案審理）係玟聿商行負責人，玟
    聿商行自84年6 月間起，無任何進貨事實，卻開立銷貨額2
    億7,693 萬1,368 元之不實銷項發票予綱茂公司等5 家公司
    行號，以明知不實之事實而填製會計憑證，並持交上開公司
    行號以該等不實之統一發票作為進貨憑證，計幫助他人逃漏
    1,384 萬6,568 元營業稅（此部分蔡政輝與乙○○○、張簡
    雪吟為共犯）。83年11月間，開立銷售金額內容不實之康
    福公司統一發票2 張金額共計123 萬8,095 元，予合運交通
    股份有限公司、宏昌砂礫行，以同前方式幫助上開2 家公司
    逃漏營業稅6 萬1,905 元，並足生損害於稅捐機關稅捐稽徵
    之正確性及康福公司與丙○○。以詐術之方法逃漏豐能公
    司之稅捐，並由豐能公司於84年6 月19日虛開銷項統一發票
    1 張，金額2275萬元予峰安公司，幫助峰安公司逃漏稅捐。
    以恆達公司名義，自83年11月間起，收受不實之進項發票
    21萬9,487 元，逃漏營業稅1 萬974 元（此部分陳水寶與乙○○○、張簡雪吟為共犯）。因認被告另涉有此部分行使偽
    造私文書、違反稅捐稽徵法、商業會計法等罪嫌云云。
  (二)經查，訊據被告堅決否認有此部分犯行，且：
  1.本件法務部調查局南部地區機動工作組固於中東所搜獲綱茂
    公司及玟聿商行之營業情形統計表，及其進銷貨統一發票、
    綱茂公司營利事業登記及變更登記申請資料等物，惟並無第
    三人指認或證述被告有偽開綱茂公司或玟聿商行統一發票之
    行為；且依臺灣高等法院89年度上(一)字第548 號蔡秀媚違反
    商業會計法等案件判決所載，鋼茂公司之相關印信、文件，
    係遭李詩正（業已死亡）所盜用並虛開統一發票，此有該判
    決書在卷可憑（見本院上更(二)卷第72至77頁），並未有指述
    被告或張簡雪吟盜用綱茂公司統一發票之情形；又玟聿商行
    負責人「蔡政輝」並無其人，業經臺灣士林地方法院以85年
    度字第1142號判決公訴不受理在案，有該案判決書在卷可憑
    （見本院上更(二)卷第196 、197 頁），致本院無從傳訊「蔡
    政輝」以證明被告有虛開玟聿商行統一發票之行為。是自難
    僅以上開扣案物品，即推定被告有此部分犯行。
  2.統一發票查核清單上「21、31、35」代號，各代表「進項三
    聯式電子計算機統一發票」、「銷項三聯式電子計算機統一
    發票」、「銷項三聯式收銀機統一發票」，有財政部臺灣省
    南區國稅局高雄縣分局94年7 月7 日南區國稅高縣三字第09
    40039791號函在卷可稽（見本院上更(二)卷第131 頁）；而依
    上開康福公司統一發票查核清單所載，其中開予合運交通股
    份有限公司、宏昌砂礫行4 張統一發票中，僅有2 張為銷項
    統一發票（代號31），另2 張則為進項統一發票（代號為21
    ），公訴人就此自有誤會。
  3.豐能公司並未逃漏任何稅捐，業如前述；且依上開高雄縣稅
    捐稽徵處之處分書載明峰安公司於83年、84年間取得豐能公
    司開立不實之發票確計1 億8,870 萬5,000 元，應認上開豐
    能公司統一發票查核清單上所列84年6 月19日統一發票1 張
    、金額2,275萬元，係重複列載。
  4.恆達公司負責人陳水寶係為增加恆達公司銷售業績，以利向
    銀行辦理貸款，業如前述；且由卷附恆達公司統一發票查核
    清單4 紙（見85他1383號卷第114 至117 頁之83年11月起部
    分），其上所列統一發票金額大部分均未逾千元，逾萬元部
    分僅有4 筆，最高金額為8 萬3,810 元，與大額虛開統一發
    票之情形不符；又陳水寶亦不否認係為公司經營需資金而欲
    向銀行貸款，顯見恆達公司並非全然無營業。是尚難依上開
    小額之進項統一發票，即認被告有此部分收受不實之進項統
    一發票犯行。
  (三)綜上所述，尚乏確實證據足認被告有此部分犯行，，本應為
    無罪之諭知，惟因公訴人認此部分犯行與前開已起訴論罪之
    部分，有牽連犯裁判上一罪之關係，爰不另為無罪諭知。
六、適用之法律─
  (一)刑事訴訟法第369 條第1 項前段、第364 條、第299 條第1
    項前段。
  (二)商業會計法第71條第1 款。
  (三)稅捐稽徵法第43條第1 項。
  (四)刑法第28條、第56條、第31條第1 項、第216 條、第210 條
    、第55條。
本案經檢察官姜麗儒到庭執行職務。
中　　華　　民　　國　　94　　年　　10　　月　　21　　日
                  刑事第七庭    審判長法  官  莊飛宗
                                      法  官  黃憲文
                                      法  官  曾逸誠
以上正本證明與原本無異。
如不服本判決應於收受本判決後10日內向本院提出上訴書狀，其
未敘述上訴理由者，並得於提起上訴後10日內向本院補提理由書
狀（均須按他造當事人之人數附繕本）「切勿逕送上級法院」。
中　　華　　民　　國　　94　　年　　10　　月　　21　　日
　　　　　　　　　　　　　　　　　　　書記官  郭蘭蕙
附錄本判決論罪科刑法條：
刑法第216 條：
行使第210 條至第215 條之文書者，依偽造、變造文書或登載不
實事項或使登載不實事項之規定處斷。
刑法第210 條：
偽造、變造私文書，足以生損害於公眾或他人者，處5 年以下有
期徒刑。
商業會計法第71條
商業負責人、主辦及經辦會計人員或依法受託代他人處理會計事
務之人員有左列情事之一者，處5 年以下有期徒刑、拘役或科或
併科新臺幣15萬元以下罰金：
一  以明知為不實之事項，而填製會計憑證或記入帳冊者。
二  故意使應保存之會計憑證、帳簿報表滅失毀損者。
三  意圖不法之利益而偽造、變造會計憑證、帳簿報表內容或撕
    毀其頁數者。
四  故意遺漏會計事項不為記錄，致使財務報表發生不實之結果
    者。
五  其他利用不正當方法，致使會計事項或財務報表發生不實之
    結果者。
稅捐稽徵法第43條第1 項：
教唆或幫助犯第41條或第42條之罪者，處3 年以下有期徒刑、拘
役或科新臺幣6 萬元以下罰金。
